最高法院刑事判決　　　　　　　　　　　　　　　　九十三年度台上字第七００號
　　上　訴　人　乙○○
　　　　　　　　甲○○
　　共　　　同
　　選任辯護人　蕭顯榮律師
右上訴人等因行賄案件，不服台灣高等法院台中分院中華民國九十二年一月二十一日
第二審判決（九十一年度上訴字第一六九六號，起訴案號：台灣彰化地方法院檢察署
八十九年度偵字第三０六號），提起上訴，本院判決如左：
    主  文
原判決撤銷，發回台灣高等法院台中分院。
    理  由
本件原判決認定上訴人乙○○於民國七十九年至八十六年間擔任彰化縣議會議員，與
上訴人甲○○、葉耀明（通緝中）等人，在彰化縣彰化市○○里○○○路五二五之二
號合資經營蕃茄庭園ＫＴＶ，該店原為自助式ＫＴＶ，但於八十三年底改為有女侍陪
酒之經營方式，為免遭警查報為「酒家（有女侍）」，渠等竟與該店之公關主任陳木
林（業經判刑確定）基於對於依據法令從事公務之人員，關於違背職務行為交付賄賂
之概括犯意聯絡，自八十四年九月間起至八十五年一月間止，連續於八十四年九、十
、十一月及八十五年一月間，分別於八十四年九月十四日、十月十六日、十一月十二
日、及八十五年一月十七日，均由陳木林於支出傳票上記載「茶葉費」之用途，並向
會計領款後，在蕃茄庭園ＫＴＶ店內不詳處所，連續四次按月各交付賄款新台幣（下
同）一萬三千元，合計五萬二千元之賄賂，送予依據法令從事調查職務之彰化縣警察
局彰化分局莿桐派出所警員吳敏進（業經判刑確定）收受，請吳敏進就上開女侍陪酒
行為不予舉發。而吳敏進明知蕃茄庭園ＫＴＶ店係有女侍陪酒之情形，竟違背職務，
未依規定將該店查報為「酒家（有女侍）」。嗣經檢舉，由法務部調查局彰化縣調查
站前往上址執行搜索，並在店內起出陳木林前揭記載茶葉費之現金支出傳票，乃循線
查獲等情。因而維持第一審論處乙○○、甲○○共同連續對於依據法令從事公務之人
員，關於違背職務之行為，交付賄賂罪刑之判決，駁回上訴人等在第二審之上訴，固
非無見。
惟查：(一)、採為判決基礎之證據資料，必須經過調查程序，而顯出於審判庭者，始與
直接審理主義符合，否則其所踐行之訴訟程序，即屬違背法令。又審判期日之訴訟程
序，專以審判筆錄為證，刑事訴訟法第四十七條定有明文。是事實審法院，必需踐行
法定調查程序，須已顯出於審判庭之證據資料，始得採為判決之基礎，從而採為判決
基礎之證據，是否已踐行上開調查程序，自以審判筆錄之記載為其準據。原判決理由
一之(三)說明採卷附四張現金支出傳票為判決之基礎，然原審審判筆錄並無向上訴人等
提示該四張傳票，給予閱覽或宣讀或告以要旨之記載，難認該項證據已依法於審判期
日踐行調查程序，原審逕採為判決之基礎，不但與直接審理法則有違，且有應於審判
期日調查之證據而未予調查之違誤。(二)、當事人於審判期日前，或審判期日，聲請調
查之證據，如與待證事實有重要關係，又非不能調查或不易調查，而應依法調查者，
法院未予調查，又未認其無調查之必要，以裁定駁回之，復未於判決理由內予以說明
，其所踐行之訴訟程序，自難謂非違法。又有罪之判決書，對被告有利之證據不採納
者，應說明其理由，為刑事訴訟法第三百十條第二款所明定。故有罪判決書對於被告
有利之證據，如不加採納，必須說明其不予採納之理由，否則即難謂無判決不備理由
之違誤。乙○○、甲○○始終否認有前開犯行，甲○○於原審辯稱蕃茄庭園ＫＴＶ店
於八十三年底以後，已將經營權交與乙○○、陳添賜獨立經營，伊非實際經營者，未
參與業務，根本不管事，不可能指示陳木林行賄等語（原審卷第四十頁）。乙○○辯
稱蕃茄庭園ＫＴＶ店原由紀清榮等八人經營，因業績不佳，紀清榮於八十三年間代表
其餘股東，將股權百分之四十無償轉讓給伊，約定盈餘六、四分，伊因工作繁忙，無
法出面實際經營，乃洽請陳添賜出面實際經營，並將百分之二十股權無償讓與陳添賜
，所有從業人員均由陳添賜僱用，店務均由陳添賜實際經營操控，陳添賜僱用其小姨
子為女經理，並僱用其二位小舅子陳順興、翁志明及陳木林在現場服務，伊迄未參與
人員之僱用及業務之運作。伊於八十五年一月七日晚上八時許，在該店內，因不滿總
務即陳添賜之小舅子陳順興借職務之便侵吞或浮報墊款，以手槍射擊陳順興左腰旁一
槍，並恫嚇在場之領班翁志明不得離去，妨害其自由，經警拘捕，由第一審法院治安
法庭裁定交付感訓處分，而與陳添賜、陳順興、翁志明、陳木林等經營派結怨。陳木
林於伊被捕後即向法務部調查局彰化縣調查站誣指伊指示其行賄，顯係為伊槍擊事挾
怨報復，並為經營者陳添賜脫罪，所為不利於伊之供述，均係不實，不足採信（原審
卷第一六七至一七三頁）。又陳木林確係實際經營者陳添賜所僱用之公關主任，均聽
命於陳添賜，系爭四張支出傳票，均經陳添賜核准，有傳票上所簽「陳」字可證，並
聲請調閱台灣彰化地方法院八十六年度感裁字第一八號及台灣高等法院花蓮分院八十
六年度上重訴字第一七六號案件卷宗，及令與陳木林對質（原審卷第八十頁、第一０
五頁），以證明陳木林之供述不實。證人王俊雄亦證稱蕃茄庭園ＫＴＶ店是陳添賜實
際在經營，被僱用的人有其小姨子、小舅子（原審卷第一一九頁）。至證人即蕃茄庭
園ＫＴＶ店會計吳釗如、白靜儒於八十六年四月二日偵訊時雖均供稱陳木林均固定在
月初領取一萬三千元之茶葉費，而該店之支出傳票均附在帳簿內，負責人應該曉得等
語（台灣彰化地方法院檢察署八十六年度偵字第二六五二號偵查卷影印卷）。然吳釗
如於原審證稱有二人實際在經營，自助式是蕭再榮經營的，副理式是陳添賜在經營。
並稱於偵查中所稱「負責人應該曉得」之負責人是指現場負責人陳添賜等語（原審卷
第一二０、一二一頁），形式上屬有利於上訴人等之證據。原審對於前開有利於上訴
人等之證據並證據調查及與證人對質之聲請，既未予調查採納，復未說明不予調查採
納之理由，其所踐行之訴訟程序難謂適法，並有理由不備之可議。上訴人等上訴意旨
指摘原判決不當，尚非全無理由，應認有撤銷發回更審之原因。
據上論結，應依刑事訴訟法第三百九十七條、第四百零一條，判決如主文。
中　　　華　　　民　　　國　　九十三　　年　　　二　　　月　　 十九 　　日
                              最高法院刑事第十二庭
                                  審判長法官  陳　正　庸
                                        法官  賴　忠　星
                                        法官  王　居　財
                                        法官  張　清　埤
                                        法官  林　開　任
      右正本證明與原本無異
                                              書  記  官
中　　　華　　　民　　　國　　九十三　　年　　　二　　　月　　二十七　　日
                                                                       ：
